最高法院刑事判決　　　　　　一○○年度台上字第五五三九號
上　訴　人　鄭清山
選任辯護人　林益輝律師
　　　　　　林世祿律師
上　訴　人　李榮勳
選任辯護人　陳明發律師
　　　　　　林益輝律師
上　訴　人　賴正一
選任辯護人　劉叡輝律師
上　訴　人　翁慧芬
選任辯護人　陳振吉律師
上列上訴人等因貪污案件，不服台灣高等法院台中分院中華民國
九十九年六月三十日第二審判決（九十八年度上訴字第一八九六
號，起訴案號：台灣彰化地方法院檢察署九十五年度偵字第六七
○號），提起上訴，本院判決如下：
    主  文
原判決撤銷，發回台灣高等法院台中分院。
    理  由
本件原判決認定上訴人鄭清山、李榮勳、賴正一及翁慧芬有原判
決所記載之犯罪事實，經比較行為時與裁判時之法律後，撤銷第
一審關於鄭清山、翁慧芬部分之判決，改判適用修正前刑法牽連
犯之規定，從一重分別論處鄭清山犯對主管事務圖利罪刑，及論
處翁慧芬共同連續犯行使公務員登載不實文書罪刑，另維持第一
審分別論處賴正一連續犯對主管事務圖利罪刑、論處李榮勳犯對
主管事務圖利罪刑之判決，駁回賴正一、李榮勳此部分在第二審
之上訴，固非無見。
惟查：(一)審理事實之法院，對於案內一切證據，除認為不必要者
外，均應詳為調查，然後基於調查所得之心證，以為判斷事實之
基礎，如有應行調查之證據未經依法調查，或證據雖已調查而其
內容尚未明瞭者，遽行判決，均有應於審判期日調查之證據而未
予調查之違法。又貪污治罪條例第六條第一項第四款之對主管或
監督事務圖利罪，所謂直接圖利，係指其行為結果，即可使直接
獲得不法利益，而無須中間行為或事實之介入者；所謂間接圖利
，係指直接圖利以外，以迂迴曲折之方法或中間介以其他事實，
而使利益歸諸於己者而言。原判決事實欄記載鄭清山、李榮勳均
為交通部公路總局台中區監理所彰化監理站（下稱彰化監理站）
之工務員，賴正一為助理工務員，均係依法令服務於國家而具有
車輛檢驗工作之公務員，明知原判決附表一編號4.5.6.7.所示車
輛，各有原判決附表二5.6.7.所示不符合檢驗標準之情形，仍分
別在其等職務上所掌「車輛檢驗記錄表」、「汽車新領牌照登記
書」上為「合格」之不實登載，再由翁慧芬持向彰化監理站人員
辦理車輛牌照後，使翁慧芬得憑以向委託辦理之客戶收取原判決
附表一編號4.5.6.7.所示之手續費，因而直接圖利翁慧芬等情。
然依卷附六九二─RP、○二六─RZ之汽車新領牌照登記書之記載
，上揭車輛之車主均為「弘益拖吊有限公司」（偵查卷(一)第四一
頁、第四五頁），另汽車車籍查詢資料，亦分別載明九三九─GG
車輛之車主為「佳輪遊覽交通股份有限公司」，八四八─RP車輛
之車主為「忠盛企業社」（偵查卷(一)第三三頁、第九九頁）。是
原判決所認定之事實若均無訛，鄭清山、李榮勳、賴正一等似以
不實之檢驗，直接使不合格之車輛分別辦理並取得牌照後使用，
翁慧芬再於車主取得牌照後，再憑以向委託辦理之客戶收取手續
費。則鄭清山、李榮勳、賴正一為不實檢驗之結果，似直接使上
揭車主取得車輛之牌照，而翁慧芬則係因完成任務，始得本於其
與委託人間之契約關係而取得款項。而翁慧芬是否屬鄭清山、李
榮勳、賴正一直接圖利之對象部分，既攸關上訴人等犯罪事實之
認定與法律之正確適用，即有勾稽釐清之必要。原審未予詳察，
逕認鄭清山、李榮勳、賴正一係直接圖利翁慧芬，自有應於審判
期日調查之證據而未予調查之違法。(二)科刑之判決書，對於犯罪
事實必須詳加認定，而後於理由內敘明其認定犯罪事實所憑之證
據及其認定之理由，方足以資論罪科刑。而貪污治罪條例第六條
第一項第四款之對主管或監督事務圖利罪，係以對於主管或監督
之事務，明知違背法律、法律授權之法規命令、職權命令、自治
條例、自治規則、委辦規則或其他對多數不特定人民就一般事項
所作對外發生法律效果之規定，直接或間接圖自己或其他私人不
法利益，因而獲得利益者，為構成要件。原判決認定李榮勳於民
國九十三年十月十八日檢驗原判決附表一編號7.所示車牌九三九
─GG號車輛，明知車體測量結果為一一九○○公斤，低於原車籍
紀錄一二四六○公斤，已逾五○○公斤，依彰化監理站內部規定
，應判定為檢驗不合格，仍於所職掌之公文書上為不實登載，使
該監理站人員憑以核發牌照予車主等情。固於理由內說明李榮勳
之行為，如何違背彰化監理站九十二年十一月二十日內部之規定
等語。然彰化監理站第一股九十二年十一月二十日通知記載「主
旨：有關辦理大客車車輛檢驗，經電腦檢驗線測得之車輛空重值
，如超過車輛空重五○○公斤或低於車輛五○○公斤皆屬異常現
象，在未獲上級有關車輛空重值應如何辦理變更前，該車輛應判
定為不合格，並請檢驗同仁告知車主應依相關規定改善後再行複
驗。請大型車檢驗同仁全面配合執行。說明：依據公路總局台中
區監理所九十二年十一月二十日至本站辦理監理業務稽核指正應
改進事項辦理」等旨（第一審卷(一)第八一頁），核其內容，似為
上級機關於業務稽核指正應改進之事項，原判決未說明如何具備
上揭圖利罪要件，逕為不利李榮勳之認定，自有理由不備之違誤
。(三)審理事實之法院對於被告有利及不利之證據，應一律注意，
詳為調查，綜合全案證據資料，本於經驗法則以定其取捨，並將
取捨證據及得心證之理由於判決內詳為說明。故證據雖已調查，
而尚有其他部分並未調查，仍難遽為被告有利或不利之認定。原
判決認定賴正一、翁慧芬明知原判決附表一編號4.所示六九二─
RP號車輛無救濟設備供救濟專門用途，仍基於共同行使明知為不
實之事項而登載於職務上所掌公文書之犯意聯絡，由賴正一於九
十三年九月十日檢驗時，在其職務上所掌之公文書上為不實之登
載，再由翁慧芬持向彰化監理站之承辦公務員行使，取得牌照，
再由翁慧芬向客戶收取費用，而直接圖利翁慧芬等情。固於理由
內說明六九二─RP號車輛如何不符合救濟車之特種車云云。然查
，證人高東寶於原審證稱「（大貨車如果有拖吊設備跟捲揚機是
否就可以申請救濟車的牌照）包括拖吊設備跟捲揚機這個是行政
法規所解釋的，如果有拖吊設備或是捲揚機就可以當作特種車輛
來登記」、「（不管是大貨車或小貨車，是否祇要有拖吊設備跟
捲揚機就可以登記為救濟車？）對」（原審卷(三)第十八頁），高
東寶似證稱大貨車具有拖吊設備或捲揚機者，即可登記為特種車
輛。而證人陳清波於偵查中亦證稱「車號六九二─RP是你公司的
車）是」、「（是否有裝置拖吊桿）從來沒有裝置過，但有裝置
捲揚機」等語（偵查卷(二)第三五五頁、第三五六頁）。高東寶上
揭證詞，似屬對賴正一、翁慧芬有利，原審未究明果否與規定相
合，仍為不利賴正一、翁慧芬之認定，亦有證據調查未盡及理由
不備之違法。上訴人等不服原判決提起上訴，非無理由，應認原
判決有撤銷發回更審之原因。至原判決認上訴人等牽連犯刑法第
二百十六條、第二百十四條行使業務上登載不實文書罪及其餘不
另為無罪諭知部分，本乎審判不可分之原則，併予發回，附此敘
明。
據上論結，應依刑事訴訟法第三百九十七條、第四百零一條，判
決如主文。
中    華    民    國  一○○  年    十    月    六    日
                      最高法院刑事第八庭
                          審判長法官  黃  一  鑫  
                                法官  張  春  福  
                                法官  林  勤  純  
                                法官  李  錦  樑  
                                法官  宋  明  中  
本件正本證明與原本無異
                                      書  記  官  
中    華    民    國  一○○  年    十    月   十四   日
                                                      v